【裁判字號】    97,重訴,351
【裁判日期】    980413
【裁判案由】    分配表異議之訴
【裁判全文】
臺灣士林地方法院民事判決             97年度重訴字第351號
原      告  甲○○
                        2
訴訟代理人  王上律師
被      告  台新國際商業銀行股份有限公司
法定代理人  乙○○
訴訟代理人  林慶苗律師
上列當事人間分配表異議之訴事件，本院於中華民國98年3 月30
日言詞辯論終結，判決如下：
    主  文
原告之訴駁回。
訴訟費用新臺幣拾伍萬玖仟貳佰肆拾捌元由原告負擔。
    事  實  及  理  由
一、原告起訴主張：被告與訴外人開立工程股份有限公司（下稱
    開立公司）於民國95年9 月11日就本院96年度執字第40131
    號拍賣抵押物事件之執行標的，訂有不動產信託契約書，依
    該契約第6 條之規定，信託存續期間僅一年，即自95年9 月
    11日起至96年9 月10日止，該契約第7 條亦規定該契約之受
    益人為委託人即開立公司。該信託契約關係已於96年9 月10
    日屆滿而消滅，且開立公司亦於97年8 月27日委託律師發函
    告知被告終止系爭不動產信託契約，被告已於97年8 月28日
    收受前開律師函。依信託法第65條規定，信託關係消滅時，
    信託財產歸屬於為享有全部信託利益之受益人即開立公司，
    開立公司自得本於信託物返還請求權訴請被告返還系爭信託
    之不動產，然鈞院96年度執字第40131 號強制執行事件，已
    將上開標的物拍定，是被告就移轉本件信託不動產予開立公
    司之義務，自有因不可歸責於己而給付不能之情形，依最高
    法院80年台上字第2504號判例意旨，就法院拍賣發還剩餘現
    金新臺幣（下同）39,453,530元，即屬本件信託不動產之代
    替利益，開立公司自得類推適用民法第225 條第2 項之規定
    ，請求被告將發還剩餘現金之給付請求權讓與開立公司。詎
    鈞院於97年8 月6 日製作分配表，竟將分配剩餘款項39,453
    ,530 元 列載為發還予被告，顯屬分配錯誤。而開立公司積
    欠原告甲○○票款143,027,500 元，開立公司與被告之信託
    期間屆滿已達三年以上，而不訴請被告返還本件信託之不動
    產，顯然怠於行使權利，原告甲○○係開立公司之債權人，
    自得依據民法第242 條之規定，代位向被告請求並得代位受
    領該給付，爰依強制執行法第41條、不動產信託契約書第7
    條約定、信託法第65條規定請求判決如先位聲明，又本於強
    制執行法第41條、不動產信託契約書第7 條約定、信託法第
    65條規定、信託物返還請求權等法律關係請求判決如第一備
    位聲明，再依強制執行法第41條、不動產信託契約書第7 條
    約定、信託法第65條規定、信託物返還請求權、民法第225
    條第2 項、第242 條、最高法院80年台上第2504號判例意旨
    等法律關係請求判決如第二備位聲明等語。並聲明：(一)先位
    聲明：鈞院96年度執字第40131 號強制執行事件，於97年8
    月6 日製作分配表中，發還債務人分配金額彙總表，被告發
    還39,453,530元應予剔除，變更發還予開立公司39,453,530
    元，再由原告甲○○分配該39,453,530元。(二)備位聲明一：
    被告依鈞院96年度執字第40131 號強制執行事件，於97年8
    月6 日製作分配表中，發還債務人分配金額彙總表發還39,4
    53,530元，應返還予開立公司，再由原告甲○○分配該39,4
    53,530元。(三)備位聲明二：被告依鈞院96年度執字第40131
    號強制執行事件，於97年8 月6 日製作分配表中，發還債務
    人分配金額彙總表發還39,453,530元，應返還予開立公司，
    並由原告甲○○代位受領。
二、被告則以：(一)原告之先位聲明與第一備位聲明文字雖稍有差
    異，但實質請求內容仍屬相同，其第一預備之訴顯違反民事
    訴訟法第253 條禁止重複起訴之規定，應依民事訴訟法第24
    9 條第1 項第7 款之規定予以駁回。(二)依信託法第66條規定
    ，信託關係消滅時，於受託人移轉信託財產於信託法第65條
    規定歸屬權利人前，信託關係視為存續。開立公司所享有之
    信託受益權，業經法務部行政執行署士林行政執行處以97年
    7 月30日行政執行命令，就本件執行標的物拍賣分配款於開
    立公司可向被告領取時，應在79,694,648元範圍予以扣押，
    是信託關係視為存續，執行法院將分配剩餘款發還予被告，
    於法並無不合。(三)系爭強制執行程序自始至終，均係被告以
    執行標的物所有權受託人之地位列為執行債務人，自無於分
    配表作成時，將被告剔除，改列開立公司為債務人而受發還
    剩餘金額之理。而第一次序至第六次序之優先債權人所受分
    配次序及金額原告均無異議，惟獨就發還金額部分異議，並
    請求將被告剔除，變更為發還開立公司，豈非同一分配表一
    面以被告為執行債務人，一面又認開立公司為債務人而受發
    還剩餘金額，實不合理。(四)系爭執行標的物係遭執行法院拍
    賣依法作成分配表，並將分配剩餘金額發還予債務人，乃屬
    執行法院依強制執行程序實施分配之結果，並非被告對執行
    法院有損害賠償請求權，故無民法第225 條規定適用或類推
    適用之餘地。再者，開立公司得否類推適用前開法條規定請
    求被告讓與對執行法院之剩餘金額請求權，僅係信託契約終
    止後之權利義務關係問題，並非分配表有錯誤情事。(五)開立
    公司並未怠於行使權利，原告甲○○第二備位聲明對被告提
    起代位訴訟，並請求代位受領剩餘金額返還之給付，不合民
    法所定代位權行使之要件。(六)又開立公司對被告之信託財產
    受益權，已遭法務部執行署士林行政執行處以執行命令扣押
    ，開立公司自不得予以處分讓與他人，亦不得請求執行法院
    逕行給付予開立公司，原告代位開立公司請求被告將對執行
    法院之請求權讓與開立公司，於法不合等語資為抗辯。並聲
    明：原告之訴駁回。
三、兩造不爭執之事實：
  (一)開立公司就本院96年度執字第40131 號拍賣抵押物事件之執
    行標的，於95年9 月11日訂立有信託契約書，上開標的物已
    經本院拍定，並於97年8 月6日 製作分配表，分配剩餘款項
    39,453,530 元列載為發還予被告。
  (二)原告對上開分配表聲明異議，未得其他債權人、債務人同意
    更正分配表，經本院於97年9 月18日以執行命令命原告就其
    異議事項對被告提起本件分配表異議之訴。
  (三)開立公司與被告公司間之信託契約期限已於96年9 月10日屆
    滿，被告尚未移轉信託財產予信託契約約定之受益人開立公
    司。
  (四)開立公司基於信託受益權，對被告可主張權利扣除被告之報
    酬，處理信託事務所支出之稅捐、費用或負擔之債務後，開
    立公司將來可領取之款項，業經法務部行政執行署士林行政
    執行處於97年7月30日，以行政執行命令在79,694,648 元範
    圍內扣押中。
四、得心證之理由：本件兩造之爭點，應在於：(一)原告先位聲明
    與第一備位聲明是否請求內容同一？(二)系爭執行程序之執行
    債務人為被告或開立公司？(三)執行法院所製作系爭分配表將
    分配剩餘款項39,453,530元發還予被告，是否錯誤？(四)原告
    可否依信託法第65條、強制執行法第41條規定（爭點整理時
    誤載為第32條第1 項），請求執行法院逕將上開款項受返還
    對象由被告逕行變更為開立公司？可否由原告受領上開款項
    ？(五)原告可否依民法第242 條規定代位行使訴外人開立公司
    之權利，請求被告將執行法院所發還之上開剩餘款返還開立
    公司，並由原告代位受領？茲分述如下：
  (一)原告先位聲明與第一備位聲明是否請求內容同一？
    原告提起本件分配表異議之訴，其先位聲明係請求將本院96
    年度執字第40131 號強制執行事件，於97年8 月6 日製作分
    配表中，發還債務人分配金額彙總表，被告發還39,453,530
    元應予剔除，變更發還予開立公司39,453,530元，再由原告
    甲○○分配該39,453,530元。第一備位聲明則係請求將上開
    分配表中，發還債務人分配金額彙總表發還39,453,530元，
    返還予開立公司，再由原告甲○○分配該39,453,530元。後
    者之聲明雖無將被告所受發還金額剔除之聲明，但其聲明係
    請求將應返還執行債務人之39,453,530元逕行發還予開立公
    司，形同已請求將被告所受返還金額剔除，從而該二項聲明
    文字雖有差異，但實質請求內容相同，應為同一，第一備位
    聲明顯屬贅載，即實際上被告之備位聲明僅為「鈞院96年度
    執字第40131 號強制執行事件，於97年8 月6 日製作分配表
    中，發還債務人分配金額彙總表發還39,453,530元，應返還
    予開立公司，並由原告甲○○代位受領。」。
  (二)系爭執行程序之執行債務人為被告或開立公司？
    系爭強制執行程序自始至終，均係被告以執行標的物所有權
    受託人之地位列為執行債務人，開立公司則為信託人，此有
    本院97年8 月6 日、97年9 月18日士院木96執雙字第40131
    號函等在卷可稽，是系爭執行程序之執行債務人自為被告。
    至開立公司得否基於信託契約對被告有所請求，乃信託契約
    終止後之權利義務關係問題，非謂開立公司即為執行債務人
    。
  (三)執行法院所製作系爭分配表將分配剩餘款項39,453,530元發
    還予被告，是否錯誤？
    依信託法第66條規定，信託關係消滅時，於受託人移轉信託
    財產於信託法第65條規定歸屬權利人前，信託關係視為存續
    ，以歸屬權利人視為受益人。故信託財產經法院拍賣後，其
    登記名義人即受託人領取拍賣價金分配後之剩餘款項，屬受
    託人依信託本旨，管理信託財產之行為，是執行法院將分配
    剩餘款發還予被告，於法並無不合，其所作之分配表，並無
    錯誤。
  (四)原告可否依信託法第65條、強制執行法第41條規定，請求執
    行法院逕將上開款項受返還對象由被告逕行變更為開立公司
    ？可否由原告受領上開款項？
    系爭強制執行程序自始至終，均係被告以執行標的物所有權
    受託人之地位列為執行債務人，自無於分配表作成時，將被
    告剔除，改列開立公司為債務人而受發還剩餘金額之理。原
    告自不得請求執行法院逕將上開款項受返還對象由被告逕行
    變更為開立公司，並由原告受領上開款項。
  (五)原告可否依民法第242 條規定代位行使訴外人開立公司之權
    利，請求被告將執行法院所發還之上開剩餘款返還開立公司
    ，並由原告代位受領？
    原告開立工程公司對被告之信託財產受益權，已遭法務部執
    行署士林行政執行處以執行命令扣押，此有執行命令在卷可
    稽（本院卷第71頁），被告公司即不得將執行法院所發還之
    上開剩餘款給付予開立公司，開立公司亦不得請求被告讓與
    對執行法院之剩餘款分配請求權而請求執行法院逕行將所發
    還之上開剩餘款發還予開立公司。開立公司既無權利，原告
    亦無從代位行使。
  (六)綜上，原告先位、備位之請求均無理由，應予駁回。
五、本件判決基礎已臻明確，兩造其餘攻防方法及訴訟資料經本
    院審酌後，核與判決不生影響，無逐一論列之必要，附此敘
    明。
六、本院依職權定本件訴訟費用額為359,248 元（第一審裁判費
    359,248元），應由原告負擔。
七、訴訟費用負擔之依據：民事訴訟法第78條、第87條第1項。
中    華    民    國    98    年    4     月    13    日
                  民事第一庭  法  官  藍雅清
以上正本證明與原本無異。
如對本判決上訴，應於判決送達後20日內向本院提出上訴狀。
中    華    民    國    98    年    4     月    15    日
                              書記官  蘇意絜


司法院資訊處製作；財團法人民間司法改革基金會備份。
